【裁判字號】    95,台上,259
【裁判日期】    950217
【裁判案由】    確認債權關係不存在
【裁判全文】
最高法院民事判決              九十五年度台上字第二五九號
    上  訴  人  花蓮區中小企業銀行股份有限公司
    法定代理人  林鈞銘
    訴訟代理人  邱俊哲律師
                廖學忠律師
    被 上訴 人  長隆水泥股份有限公司
    法定代理人  陳阿秀
    訴訟代理人  李在琦律師
上列當事人間確認債權關係不存在事件，上訴人對於中華民國九
十三年九月二十九日台灣高等法院花蓮分院第二審更審判決（九
十三年度重上更(二)字第一號），提起上訴，本院判決如下：
    主  文
上訴駁回。
第三審訴訟費用由上訴人負擔。
    理  由
本件被上訴人主張：上訴人之前負責人林朝庚與伊之前負責人謝
國勢勾結，以伊為人頭，於民國六十九年七月二十三日與上訴人
虛偽訂立「抵押放款會款契約」（下稱系爭抵押契約），約定伊
借款及會款合併契約之金額為新台幣（下同）一億二千萬元，並
以如原判決附表（下稱附表）所示土地供擔保，設定最高限額一
億二千萬元之抵押權（下稱系爭抵押權）予上訴人。嗣上訴人於
六十九年間貸出款項四千五百萬元，及保證伊發行商業本票在票
券市場取得資金四千萬元，均供林朝庚經營之花合建設股份有限
公司（下稱花合建設公司）運用。上訴人對伊取得債權，係基於
林朝庚與謝國勢通謀虛偽而為意思表示，自屬無效；且借貸契約
因上訴人未交付伊金錢，依法亦不生效力。又系爭抵押契約書明
載擔保「借款、會款」，不包括保證發行商業本票所發生之債務
等情，求為確認上訴人就系爭抵押權所擔保對伊之債權不存在，
並命上訴人塗銷該抵押權設定登記之判決（被上訴人另提起債務
人異議之訴部分，經第一審判決其敗訴，已告確定）。
上訴人則以：兩造簽訂系爭抵押契約後，被上訴人於六十九年八
月一日，同年十月十六日（原判決誤載為六十九年九月一日、十
六日）簽發面額共四千萬元之本票十七紙，委由伊為保證人及擔
當付款人，交國際票券金融股份有限公司、中華票券金融股份有
限公司（以下合稱票券公司）承銷獲取資金，被上訴人屆期未支
付本票票款，伊基於保證人及擔當付款人之地位，不得已向票券
公司代償而取得上開本票，自得向被上訴人求償該四千萬元本票
債權。又被上訴人於六十九年十二月三十一日簽發到期日為七十
年六月三十日、面額四千五百萬元之本票，向伊借款四千五百萬
元，伊已如數交付，被上訴人共積欠伊八千五百萬元債款，並經
被上訴人於七十八年間承認等語，資為抗辯。
原審審理結果，以：被上訴人主張系爭四千五百萬元借款係當時
上訴人法定代理人林朝庚勾結被上訴人當時法定代理人謝國勢，
以被上訴人為人頭，借款供林朝庚所營之花合建設公司使用，當
時所使用之撥款帳戶（即以被上訴人名義在上訴人處開設之活期
存款＃八七八七號帳戶）係上訴人勾結該筆借款保證人張德信所
開設，被上訴人從未收受四千五百萬元借款等情，則依舉證分配
原則，自應由上訴人提出前述＃八七八七號活期存款帳戶之開設
及所有提存款資料，以證明前開帳戶確係合法開設及上訴人已經
將該四千五百萬元借款交被上訴人之事實。惟經原審一再命上訴
人提出前開帳戶之開設及提存款資料，以供法院查明前開帳戶開
設及帳戶內資金往來情形，乃上訴人先稱因事隔過久，遍尋不著
，嗣又改稱前開資料均已逾保存期限而銷毀，於經驗法則已有違
背。況上訴人前董事長林朝庚涉嫌違法貸款予被上訴人，涉嫌經
濟犯罪，經中央銀行金融業務檢查處派員於七十年十一月間對上
訴人前述貸款案件進行專案檢查結果，查明上訴人對被上訴人核
貸上述短期放款四千五百萬元後，雖撥入被上訴人於上訴人處所
開設之活期存款＃八七八七號帳戶，但隨即自該帳戶撥入保證人
張德信帳戶（＃八七九六號），張德信並再於當日提款撥入活期
存款＃八三八四號花合建設公司帳戶等情，有向中央銀行金融業
務檢查處調取之「花蓮區中小企業銀行董事長林朝庚涉嫌違法貸
放長隆水泥公司等專案檢查報告」肆一(二)「資金流向」之記載附
卷可稽。按中央銀行金融業務檢查處為隸屬於行政院中央銀行之
金融查核機構，其所指派之檢查人員係依據當時上訴人所有之簿
冊及憑證資料對上訴人實施金融檢查後提出檢查報告，其公正性
及專業性應毋庸置疑。上訴人雖辯稱該四千五百萬元撥入花合建
設公司帳戶後，花合建設公司又簽立二紙面額各為二千五百零一
萬四千七百六十元及九百十七萬二千五百六十元（合計三千四百
十八萬七千三百二十元）之活期存款取款條再存入被上訴人之帳
戶云云，果爾，實施該次金融檢查之專案人員又豈會視而不見，
未於檢查報告中記載？而上訴人本於其自身之信譽及利益，又豈
會不向檢查人員提出說明，或保留相關資料供日後查證、澄清？
上訴人未能提出被上訴人所有開戶及提存款資料，既如前述，自
難徒憑上訴人提出伊公司製作之傳票及花合建設公司之取款條影
本，即認花合建設公司曾將上述款項再存入被上訴人帳戶。綜上
以觀，該筆短期借款，實係交由林朝庚所營之花合建設公司使用
，上訴人抗辯借款已經交付被上訴人，尚難憑信，被上訴人請求
確認此部分抵押債權不存在，於法即無不合。其次，關於上訴人
主張其代償本票票款四千萬元部分，中央銀行金融業務檢查處之
檢查報告載明：上訴人為被上訴人保證所發行商業本票之「價款
」均經上訴人「保證專戶」或「應付帳款戶」逕予撥入活期存款
＃八三八四號花合公司帳戶，並未撥予被上訴人。上訴人對該事
實未能提出合理說明，而倘如上訴人所辯，被上訴人所發行之本
票係由被上訴人自行在票券市場上銷售，則被上訴人銷售所得之
價款又豈會無端流入上訴人之「保證專戶」及「應付帳款戶」，
再直接撥入花合建設公司帳戶？足見被上訴人確未取得發行商業
本票之價款，其訴請確認該四千萬元之抵押債權不存在，亦無不
合。上訴人雖抗辯被上訴人於七十八年間受強制執行伊實施抵押
權時委由律師郭嵩山提出和解方案，已承認系爭八千五百萬元抵
押債務存在云云，惟當事人於強制執行程序中試行和解，除非和
解契約成立，雙方當事人應受和解契約拘束外，當事人於和解過
程中之陳述，未必與實情相符，是被上訴人當時縱曾就系爭抵押
債權表示願以和解方式解決，亦不足證明系爭抵押債權確係存在
。另中央銀行金融業務檢查處之檢查報告是否指明林朝庚係屬侵
占及林朝庚有無經移送偵辦，均與前述爭點之判斷無涉。末按最
高限額抵押契約定有存續期間者，其期間雖未屆滿，然若其擔保
之債權所由生之契約已合法終止或因其他事由而消滅，且無既存
之債權，而將來亦確定不再發生債權，其原擔保之存續期間內所
可發生之債權，已確定不存在，依抵押權之從屬性，應許抵押人
請求抵押權人塗銷抵押權設定登記。系爭抵押權所約定之存續期
間雖為「不定期」，惟當年訂約之上訴人董事長林朝庚與被上訴
人董事長謝國勢均因本案涉嫌經濟犯罪，於案發後不久出境，迄
今人事全非，而上訴人所稱之前述八千五百萬元抵押債權並不存
在，其亦未再主張有其他抵押債權存在，堪認兩造無意續為往來
而有新債權發生，則被上訴人請求塗銷系爭抵押權登記，亦無不
合，應予准許。又系爭抵押土地共七十一筆，為上訴人所不爭，
並有土地登記簿謄本在卷可稽，第一審判決誤載為七十八筆，爰
予更正如附表所示等詞，為其心證所由得。因而維持第一審所為
上訴人敗訴之判決，駁回其上訴，經核於法尚無違誤。上訴論旨
，復執陳詞，並就原審取捨證據、認定事實之職權行使暨其贅述
而與判決結果無關之其他理由，指摘原判決不當，聲明廢棄，不
能認為有理由。
據上論結，本件上訴為無理由。依民事訴訟法第四百八十一條、
第四百四十九條第一項、第七十八條，判決如主文。
中    華    民    國  九十五  年    二    月   十七   日
                      最高法院民事第五庭
                          審判長法官  吳  啟  賓
                                法官  高  孟  焄
                                法官  謝  正  勝
                                法官  劉  福  來
                                法官  鄭  玉  山
      本件正本證明與原本無異
                                      書  記  官
中    華    民    國  九十五  年    三    月    三    日
                                                      Ｑ


司法院資訊處製作；財團法人民間司法改革基金會備份。
